臺灣高等法院臺中分院刑事判決　　　　 96年度上易字第251號
上　訴　人　臺灣臺中地方法院檢察署檢察官
上　訴　人
即　被　告　乙○○
選任辯護人　許瑞君律師
上列上訴人因被告詐欺案件，不服臺灣臺中地方法院95年度易字
第2735號中華民國95年12月12日第一審判決（起訴案號：臺灣臺
中地方法院檢察署94年度調偵字第322號） ，提起上訴，本院判
決如下：
    主  文
原判決撤銷。
乙○○意圖為自己不法之所有，以詐術使人將本人之物交付，處
有期徒刑壹年。
    犯罪事實
一、乙○○係皇信房屋仲介公司之負責人，竟意圖為自己不法所
    有，於民國 93年10月4日，向丙○○佯稱欲以土地及道路使
    用權與丙○○之土地互易，雙方並於同日簽訂契約，約定乙
    ○○將坐落臺中縣潭子鄉○○○段大埔厝小段75之10地號之
    土地及鄰近 8公尺道路之使用權，移轉予丙○○，丙○○則
    須將坐落臺中縣潭子鄉○○段1020地號之土地所有權移轉予
    乙○○，並支付新臺幣（下同）234萬6250元 。而因乙○○
    在上開大埔厝小段75之10地號土地上設定有權利人為臺中商
    業銀行股份有限公司（下稱臺中商銀），義務人為吳燊保，
    期間自93年5月10日起至123年5月10日止，金額590萬元之最
    高限額抵押權，乙○○乃佯稱待丙○○移轉上開興華段1020
    地號之所有權及付清價金予吳佩榮容後，乙○○即塗銷上開
    大埔厝小段75之10地號土地上之最高限額抵押權，並將土地
    移轉登記予丙○○，致丙○○因而陷於錯誤，乃依約於93年
    10月14日，移轉上述興華段1020地號之土地所有權予乙○○
    所指定之詹益清，並於93年12月7日給付234萬6250元予乙○
    ○。詎乙○○取上開得興華段1020地號之土地所有權後，旋
    即於93年10月18日設定權利人為臺中市第二信用合作社，義
    務人為詹益清，金額為420萬元之最高限額抵押權 ，並於94
    年5月11日將該地出售予第三人蔡淑枝。而乙○○雖於93 年
    11月4日移轉上開大埔厝小段 75之10地號之土地所有權予丙
    ○○，惟拒不塗銷抵押權，復為拖延履行契約義務，訛稱願
    提供實際為乙○○所有，而以吳青芳為名義上所有人之坐落
    臺中縣潭子鄉○○○段21之59地號之土地及其上之建物，為
    丙○○設定600萬元之抵押權 ，然因該房、地早已設定權利
    人為臺中商銀 ，期間自93年4月20日起至123年4月20日止，
    金額為600萬元之最高限額抵押權 ，丙○○予以拒絕，乙○
    ○遂改簽發到期日均為93年12月17日，票號分別為000000 0
    、355774、355775號、面額各為190萬元 、200萬元、200萬
    元之本票3張以為擔保，惟本票屆期後 ，乙○○仍拒不付款
    ，丙○○至此始知受騙，並因而受有上開大埔厝小段75之10
    地號之土地上吳燊保之抵押貸款本金357萬元及利息 、違約
    金之損害。
二、案經丙○○告訴，由臺灣臺中地方法院檢察署檢察官偵查起
    訴。
    理  由
一、訊據被告乙○○固坦承有與告訴人簽訂契約互換土地，且上
    開大埔厝小段75之10地號土地上之抵押權亦未塗銷等情不諱
    ，然矢口否認有詐欺之犯行，辯稱：當時係因為塗銷抵押權
    出了小問題，伊也有去找告訴人處理，當時伊與告訴人還是
    好朋友，所以才簽發上開 3張本票交給告訴人作為擔保云云
    。惟查，上開犯罪事實，業據被告乙○○於原審坦承不諱（
    見原審卷第48、56頁），核與告訴人丙○○於警詢證述之情
    節相符（見他字第871號卷第4、5頁)，並有被告與告訴人於
    93 年10月4日所簽訂之買賣契約書、告訴人付款之支票、收
    據附卷可證（見發查字第311號卷第6、12至19頁）；而證人
    吳燊保於偵查中亦證稱：有關上開大埔厝段75之10地號土地
    上設定最高限額抵押權之情形，均係被告在處理的，伊不清
    楚貸款及還款之情形等語（見調偵字第322號卷第74頁)；證
    人詹益清於偵查中亦證稱：因為當時被告積欠伊錢，被告名
    下不能有財產，所有將興華段1020地號之土地所有權移轉予
    伊作為擔保，嗣雖有以伊之名義，用該土地向臺中市第二信
    用合作社抵押借款，但有關貸款的手續均係被告在處理，所
    借的款項亦係被告在使用等語（見調偵字第 322號卷第75、
    76頁）；證人吳青芳於偵查中亦證稱：上開東員寶段21之59
    地號土地僅係登記在伊名下而已，為何會設定抵押權，伊並
    不知情等語（見調偵字第322號卷第58頁)，足見詹益清、吳
    燊保、吳青芳等人僅係被告所借用之人頭，有關土地之過戶
    及設定抵押權均由被告全權處理。本件被告以互換土地為由
    ，佯稱告訴人將上開興華段1020地號土地過戶及繳清其餘之
    價款後，即其移轉上開大埔厝小段75之10地號土地予告訴人
    ，詎告訴人於依約履行後，被告又藉口欲提供上開東員寶段
    21之59地號之土地及其上之建物，為告訴人設定抵押權（然
    該房、地，早已設定600萬元之最高限額抵押權)，而拖延履
    行過戶上開大埔厝小段75之10地號之土地，甚且於過戶後拒
    不塗銷抵押權，被告顯有詐欺之意圖甚明。此外，並有上開
    興華段1020地號土地登記謄本2份（見調偵字第322號卷第46
    、47頁），上開大埔厝小段75之10地號、東員寶段21之59地
    號之土地登記謄本 ，發票人為被告之上開本票3張、存證信
    函1份（見發查字第311號卷第7、22至25頁）附卷可證 ，本
    件事證明確，被告上開所辯要屬事後卸責之詞，不足採信，
    其犯行應堪認定。
二、至告訴人究因本案受有多少損害？依被告與告訴人所簽訂之
    買賣契約，告訴人於將上開興華段1020地號土地過戶予被告
    所指定之人及繳清價金後，被告即應將上開大埔厝小段75之
    10地號土地之抵押權塗銷後過戶予告訴人，嗣被告雖將上開
    大埔厝小段75之10地號之土地過戶予告訴人，惟依告訴人與
    被告於94年8月16日所簽訂之協議書（見調偵字第322號卷第
    18、19頁），上開大埔厝小段75之10地號之土地於過戶予告
    訴人後，確仍有吳燊保之抵押借款本金 357萬元未清償，足
    見告訴人因本案所受之損害，應係該本金 357萬元及利息、
    遲延利息及違約金之損害。告訴人雖主張其所受之損害除上
    開部分外，應再加計已給付之價金 234萬6250元，及其擔心
    該土地遭受拍賣，另先代被告清償部分之借款及利息計80萬
    9135元云云。但上開 234萬6250元，本即係告訴人取得該土
    地之代價，且上開80萬9135元亦係包含於上開本金 357萬元
    及利息、遲延利息及違約金之內，均不應重覆計算損害，告
    訴人此部分之主張尚乏依據。又告訴人之警詢筆錄，被告及
    其選任辯護人，於本案辯論終結前均未爭執無證據能力，且
    其警詢筆錄又查無不法取供之情形，更與上開證物相符，依
    刑事訴訟法第 159條之5第2項之規定，自有證據能力，附此
    敘明。
二、查，被告行為後，刑法業經總統於94年2月2日公布廢除，並
    自95年7月1日起生效，有關罰金刑之部分，修正前刑法第33
    條第5款原規定為「罰金：1元以上」，修正後改為「罰金：
    新臺幣1000元以上，以百元計算之」，本案關於罰金刑部分
    ，經比較新、舊法結果，應適用被告行為時法即修正前刑法
    第 33條第5款之規定較有利於行為人。是核被告所為，係犯
    刑法第339條第1項之詐欺取財罪。原審以被告罪證明確，予
    以論罪科刑，固非無見，惟：(一)原審認被告向告訴人所詐得
    之財物，為上開大埔厝小段75之10地號土地之公告現值 258
    萬元，及現金 234萬6250元，即有未洽；(二)又告訴人受害之
    金額甚鉅，被告於偵查中雖允諾清償，然嗣未履行，且被告
    雖於原審坦承犯行，然於本院竟稱：伊有要還錢，但告訴人
    要求的金額那麼高，伊沒有錢還，伊也不想還錢，反正伊關
    出來後，搬到別的地方去住，告訴人找不到伊，也拿不到錢
    等語，足見被告毫無悔意，原審量處有期徒刑 8月，尚屬過
    輕。被告上訴意旨猶以前詞指摘原判決不當，為無理由；至
    公訴人上訴意旨略以：告訴人受害之金額甚鉅，被告於偵查
    中雖允諾清償，然嗣未履行，原審量處有期徒刑 8月，尚屬
    過輕等語，指摘判決不當，即有理由，且原判決又有上述可
    議之處，自應由本院將原判決撤銷改判。爰審酌被告不思以
    正當方式賺取財物，向他人詐騙財物以圖利，犯罪動機及目
    的均值非難，且所詐得之財物價值不斐，被害人所受損害非
    輕，雖於偵查及原審曾與告訴人達成和解，然均未能遵約履
    行，且犯後毫無悔意，態度惡劣等一切情狀，量處如主文所
    示之刑。
據上論結，應依刑事訴訟法第369條第1項前段、第364條、第299
條第1項前段，刑法第2條第1項前段、第339條第1項，罰金罰鍰
提高標準條例第1條前段，判決如主文。
本案經檢察官甲○○到庭執行職務。
中　　華　　民　　國　　96　　年　　4 　　月　　25　　日
            刑事第十庭    審判長法　官　林　照　明
                                法　官　李　平　勳
                                法　官　蔡  名  曜
上列正本證明與原本無異。
不得上訴。
                                書記官　劉　恒  宏
中　　華　　民　　國　　96　　年　　5 　　月　  1　   日
